ACORDAO-COMPLETO-2336334

ACÓRDÃO 2765/2019 ATA 12/2019 - SEGUNDA CÂMARA

VISTOS, relatados e discutidos estes autos que tratam de ato de aposentadoria em favor de Clovis Duarte dos Santos (XXX.111.435-XX) .
ACORDAM os ministros do Tribunal de Contas da União, reunidos em sessão da 2ª Câmara, ante as razões expostas pelo relator e com fundamento no art. 71, inciso III, da Constituição Federal, c/c arts. 1º, inciso V, e 39, inciso II da Lei 8.443/1992, c/c os arts. 259 a 263 do Regimento Interno e com o art. 15 da Instrução Normativa TCU 55/2007, em:
9.1. considerar ilegal para fins de registro o ato de concessão de aposentadoria de Clovis Duarte dos Santos (XXX.111.435-XX) ;
9.2. dispensar a devolução dos valores indevidamente recebidos até a data de ciência pela Superintendência Estadual da Funasa na Bahia desta deliberação, com fundamento no Enunciado de Súmula 106 da jurisprudência do TCU;
9.3. determinar à Superintendência Estadual da Funasa na Bahia que:
9.3.1. no prazo de 15 (quinze) dias, contados da ciência da presente deliberação, faça cessar os pagamentos decorrentes do ato ora considerado ilegal, sob pena de responsabilidade solidária da autoridade administrativa omissa;
9.3.2. esclareça ao ex-servidor que se faz necessário que retorne à atividade até sua aposentadoria compulsória; 
9.3.3. no prazo de 30 (trinta) dias, informe ao interessado o teor deste Acórdão, encaminhando ao TCU comprovante da data de ciência pelo inativo, nos termos do art. 4º, § 3º, da Resolução-TCU 170/2004, alertando-o ainda de que o efeito suspensivo proveniente de eventual interposição de recurso junto ao TCU não o exime da devolução dos valores indevidamente percebidos após a notificação;
9.4. dar ciência desta deliberação ao interessado e à Superintendência Estadual da Funasa na Bahia.

Ato de concessão de aposentadoria de ex-servidor da Superintendência Estadual da Funasa na Bahia.

Segunda Câmara

3. Interessados/Responsáveis:
3.1. Interessado: Clovis Duarte dos Santos (XXX.111.435-XX).

13.1. Ministros presentes: Ana Arraes (Presidente), Augusto Nardes (Relator), Aroldo Cedraz e Raimundo Carreiro.
13.2. Ministro-Substituto presente: André Luís de Carvalho.

AUGUSTO NARDES

Tratam os autos de aposentadoria de ex-servidor da Superintendência Estadual da Funasa na Bahia. 
2.	A instrução do processo analisou os fundamentos legais e as informações prestadas pelo órgão de Controle Interno (peça 8) , manifestação que transcrevo com alguns ajustes de forma que julgo pertinentes:
EXAME TÉCNICO
Tempo de serviço rural
6.	Conforme exposto anteriormente, observou-se a averbação, pelo inativo, de 4 anos e 18 dias de tempo de serviço rural.
7.	Em relação ao tema, o Tribunal já pacificou sua jurisprudência em 29/2/2012, por meio do Acórdão 414/2012-TCU-Plenário, de relatoria do Ministro Augusto Nardes, que aprovou o Enunciado 268 da Súmula da Jurisprudência do TCU nos seguintes termos:
O tempo de atividade rural somente poderá ser averbado para fins de aposentadoria no serviço público se recolhidas as respectivas contribuições previdenciárias na época própria ou, posteriormente, de forma indenizada.
8.	No caso do interessado, não houve informação do recolhimento supracitado em seu ato Sisac. Resposta à oitiva
9.	Em sua defesa (peça 4) , o interessado alegou que nunca exerceu atividade rural e juntou sua Certidão de Tempo de Contribuição emitida pelo INSS (peça 4, p. 2-6) como evidência.
10.	 De fato, consultando-se a Certidão acostada aos autos, verificou-se que os 4 anos e 18 dias averbados no ato Sisac como tempo de serviço rural correspondem, na realidade, a tempo trabalhado na iniciativa privada.
11.	 Assim, tal período pode ser considerado regular, não prejudicando a legalidade do ato.
Tempo de serviço insalubre – regime celetista
12.	 Conforme exposto anteriormente, observou-se a averbação, pelo inativo, de 1 ano, 11 meses e 16 dias de tempo de serviço insalubre em regime celetista.
13.	Quanto ao tema, ressalte-se que a partir da prolação do Acórdão 911/2014-TCU-Plenário, de relatoria do Ministro Benjamin Zymler, esta Corte de Contas passou a entender que a contagem especial de tempo prestado em condições insalubres, penosas e perigosas para servidores ocupantes de cargos de natureza estritamente administrativa, caso do interessado, além de observar os parâmetros definidos no Acórdão 2008/2006-TCU-Plenário, de relatoria do Ministro Walton Alencar Rodrigues, somente poderá ocorrer se efetivamente demonstrada a existência de risco ou de agentes nocivos à saúde no local de trabalho, devidamente atestado por laudo pericial.
14.	 Não foram apresentadas informações a respeito de tal laudo no ato Sisac.
15.	 Em sua resposta à oitiva (peça 4) o interessado não apresentou qualquer argumento em defesa de tal averbação.
16.	 Logo, tal tempo deve ser excluído do tempo total de serviço para aposentadoria, cabendo proposta de julgamento pela ilegalidade do ato e recusa de seu registro. O tempo de serviço restante será apresentado no próximo tópico.
Tempo de serviço insalubre – regime estatutário
17.	 Conforme exposto anteriormente, observou-se a averbação, pelo inativo, de 7 anos, 7 meses e 4 dias de tempo de serviço insalubre em regime estatutário.
18.	 Em relação ao tema, ressalte-se que o STF reconheceu, por meio do julgamento de diversos Mandados de Injunção, a mora do Poder Público quanto à edição de lei que disciplina o direito de servidores estatuários se aposentarem em atividade especial. 
19.	 Com a aprovação da Súmula Vinculante 33, em 2014, foi suprida tal lacuna com a aplicação das regras do RGPS, em especial o artigo 57 da Lei 8.213/91, no que couber, sobre a aposentadoria especial prevista no artigo 40, §4º, inciso III, da Constituição Federal.
20.	 Entretanto, a própria Suprema Corte decidiu que nem os Mandados de Injunção nem a Súmula Vinculante citados garantem a contagem ponderada de tempo de serviço ao servidor público estatutário, mas apenas o gozo da aposentadoria especial supracitada, como explicado em trecho do relatório do Ministro Luiz Fux ao analisar a questão no MS 33.958, que assim dispôs:
O impetrante pretende o reconhecimento da contagem do tempo de serviço prestado em atividade insalubre, com a respectiva conversão em tempo comum, para fins de aposentadoria voluntária.
 (...) No exercício desse múnus constitucional, o Tribunal Pleno, ao apreciar mandados de injunção que versavam sobre o art. 40, § 4º, da Constituição Federal (os quais ensejaram a edição da Súmula Vinculante 33) , consignou de forma explícita que aquela via não comportava a discussão sobre a conversão de tempo de serviço prestado em atividades exercidas em condições nocivas, para fins de aproveitamento, como serviço comum, de outra espécie de aposentadoria. (...) 
Deveras, os julgados proferidos nos referidos mandados de injunção, bem como o entendimento consignado na Súmula Vinculante 33, asseguram o direito à aposentadoria especial, mediante comprovação do exercício de atividades em condições prejudiciais à saúde. Entretanto, não se afirma em momento algum a admissão da conversão de tempo de serviço prestado em atividades insalubres em serviço comum. Em tais circunstâncias, a pretensão do impetrante de contagem de tempo de serviço prestado em atividade insalubre, com a conversão em tempo comum, para fins de aposentadoria voluntária, não encontra respaldo na jurisprudência desta Corte, a revelar o insucesso da ordem pretendida.
[MS 33.958, rel. min. Luiz Fux, dec. monocrática, j. 2-8-2016, DJE 164 de 5-8-2016.] (grifo nosso) 
21.	Esta Corte de Contas também já pacificou seu entendimento sobre o tema no sentido de que, ao julgar Mandados de Injunção desse gênero, o STF nada mais fez do que preencher a lacuna existente no artigo no artigo 40, §4º, inciso III, da Constituição Federal, validando a aplicabilidade do artigo 57 da Lei 8.213/91 também aos servidores públicos (Acórdãos 471/2014, 624/2014, 625/2014, 882/2014, 3.922/2014, 6.522/2014, 10.074/2017 e 6.731/2018, todos da Primeira Câmara) .
22.	 Em sua resposta à oitiva (peça 4) o interessado não apresentou qualquer argumento em defesa dessa averbação.
23.	 Considerando que a fundamentação legal da concessão do interessado é aposentadoria voluntária, e não aposentadoria especial, tal averbação é irregular e enseja o julgamento pela ilegalidade do ato.
24.	 Excluindo-se os períodos insalubres celetista e estatuário, o tempo de serviço do interessado soma 30 anos, 4 meses e 1 dia – insuficientes para continuar aposentado. Logo, cabe ao interessado retornar à atividade até cumprir a data de aposentadoria compulsória.
CONCLUSÃO
25.	 Tendo em vista a averbação irregular de tempo de serviço insalubre celetista e estatutário, conclui-se que o ato de concessão de aposentadoria de Clovis Duarte dos Santos merece proposta de julgamento pela ilegalidade e recusa de seu registro.
26.	 Cabe esclarecer ao interessado que se faz necessário que retorne à atividade até sua aposentadoria compulsória.
PROPOSTA DE ENCAMINHAMENTO
27.	 Ante o exposto, e de conformidade com o preceituado no artigo 71, inciso III, da Constituição Federal c/c os arts. 1º, inciso V, e 39, inciso II, da Lei 8.443/92 e os artigos 1º, inciso VIII, e 260, §1º do Regimento Interno do TCU, propõe-se:
	a) considerar ILEGAL e recusar o registro do ato de concessão de aposentadoria de Clovis      Duarte dos Santos (CPF: XXX.111.435-XX) ;
	b) dispensar a devolução dos valores indevidamente recebidos até a data da ciência pela 
Superintendência Estadual da Funasa na Bahia do Acórdão que vier a ser proferido, com base no Enunciado 106 da Súmula da Jurisprudência do TCU;
	c) determinar à Superintendência Estadual da Funasa na Bahia, com fundamento no art. 45 da Lei 8.443/1992, que:
		c.1) faça cessar os pagamentos decorrentes do ato impugnado, comunicando ao TCU, no prazo de quinze dias, as providências adotadas, nos termos dos arts. 262, caput, do Regimento Interno do TCU, e 8º, caput, da Resolução-TCU 206/2007;
		c.2) esclareça ao ex-servidor que se faz necessário que retorne à atividade até sua aposentadoria compulsória;
		c.3) informe ao interessado o teor do Acórdão que vier a ser prolatado, encaminhando ao TCU, no prazo de trinta dias, comprovante da data de ciência pelo inativo, nos termos do art. 4º, § 3º, da Resolução-TCU 170/2004, alertando-o ainda de que o efeito suspensivo proveniente de eventual interposição de recurso junto ao TCU não o exime da devolução dos valores indevidamente percebidos após a notificação, em caso de não provimento desse recurso.
	
	É o relatório.

não há.

Procurador Marinus Eduardo De Vries Marsico.

PESSOAL. APOSENTADORIA. TEMPO DE SERVIÇO RURAL. TEMPO DE ATIVIDADE INSALUBRE. AUSÊNCIA DE LAUDO PERICIAL. ILEGALIDADE DO ATO.

APOSENTADORIA (APOS)

Secretaria de Fiscalização de Pessoal (SEFIP).

Examina-se neste processo concessão de aposentadoria no interesse de ex-servidor da Superintendência Estadual da Funasa na Bahia
2.	Incorporando às minhas razões de decidir os fundamentos expendidos na instrução da unidade técnica (peça 8) , com a qual se mostrou favorável o representante do Ministério Público especializado (peça 10) , manifesto concordância ao encaminhamento de considerar ilegal e recusar registro à aposentadoria indicada.
3.	De fato, em relação ao tempo de serviço rural houve, como alegado pelo interessado, um erro cadastral, verificando-se que os 4 anos e 18 dias averbados como tempo de serviço rural correspondem, na realidade, a tempo trabalhado na iniciativa privada. Portanto, em que pese o erro material, tal período é regular.
4.	Em relação ao tempo de serviço insalubre, sob o regime celetista, de 1 ano, 11 meses e 16 dias, não constam dos autos laudo pericial que comprove que o interessado exerceu atividade em condição insalubre. 
5.	A contagem de tempo de serviço ponderada decorrente de prestação de serviço em condições de insalubridade não pode prescindir de laudo pericial que a legitime, devendo, portanto, ser excluído do tempo total de serviço para aposentadoria.
6.	No que diz respeito ao tempo de serviço insalubre, ocorrido sob o regime estatutário, de 7 anos, 7 meses e 4 dias acompanho o entendimento da unidade técnica de que a averbação é irregular, uma vez que não é possível a conversão de tempo de serviço prestado em atividades insalubres em tempo de serviço comum, conforme entendimento do Supremo Tribunal Federal, já que o interessado objetiva a concessão de aposentadoria voluntária, não aposentadoria especial.
7.	Diante disso, devem ser expurgados do cômputo do tempo de serviço do interessado os períodos supostamente laborados em condições insalubres anteriores à Lei 8.112/1990 (1 ano e 11 meses e 16 dias) e os posteriores à edição desse normativo (7 anos 7 meses e 4 dias) . Desse modo, o período de labor do interessado mostra-se insuficiente para inativação com proventos integrais.
8.	Assim, à vista dos elementos de prova constantes dos autos, entendo que o ato deve ser considerado ilegal com a consequente recusa de registro.
Dessa forma, acolhendo a instrução da unidade técnica, cujos fundamentos incorporo como razões de decidir, VOTO no sentido de que o Tribunal aprove o Acórdão que ora submeto à deliberação deste Colegiado.
TCU, Sala das Sessões Ministro Luciano Brandão Alves de Souza, em 23 de abril de 2019.
Ministro JOÃO AUGUSTO RIBEIRO NARDES 
Relator